臺灣高等法院高雄分院刑事判決
111年度上訴字第48號
上  訴  人  
即  被  告  曲長科


選任辯護人  莊美玲律師
            林樹根律師
上列上訴人因傷害等案件，不服臺灣橋頭地方法院109年度訴字
第576號，中華民國110年11月29日第一審判決（起訴案號：臺灣
橋頭地方檢察署109年度偵字第8172號），提起上訴，本院判決
如下：
    主  文
原判決撤銷。
曲長科犯傷害罪，處拘役肆拾日，如易科罰金，以新台幣壹仟元
折算壹日。
    事  實
一、曲長科前係址設高雄市○○區○○路00號衛生福利部旗山醫院（
    下稱旗山醫院）主治醫師，劉嘉曛係該院專科護理師，2人
    於民國109年5月29日17時許在該院6樓專科護理師辦公室內
    ，因同事護理師蔡佳杏下班未事先知會曲長科乙事發生爭執
    ，曲長科欲要求劉嘉曛前往院長室評理，詎其可預見如猛然
    用力拉住他人手腕，於拉扯過程易使他人受傷，仍基於傷害
    他人身體亦不違背本意之不確定故意，徒手強拉是時坐在辦
    公椅上劉嘉曛之右手腕，欲將劉嘉曛帶往院長室，經劉嘉曛
    用力甩開。但劉嘉曛因遭曲長科強行拉扯而受有右手腕挫傷
    、紅腫破皮約1x1公分之傷害。
二、案經劉嘉曛訴由高雄市政府警察局旗山分局報告臺灣橋頭地
    方檢察署檢察官偵查起訴。
    理  由
壹、關於證據能力之意見：
一、證人即告訴人劉嘉曛、證人陳思羽於警詢中之陳述，無證據
    能力：
　　按被告以外之人，於審判外之言詞或書面陳述，除法律有規
    定者外，不得作為證據；又被告以外之人（包括證人、鑑定
    人、告訴人、被害人及共同被告等）於檢察事務官、司法警
    察官或司法警察調查中所為之陳述，與審判中不符時，其先
    前之陳述具有較可信之特別情況，且為證明犯罪事實存否所
    必要者，得為證據，刑事訴訟法第159 條第1 項、第159 條
    之2 分別定有明文。是被告以外之人於司法警察（官）調查
    中所為之陳述，依刑事訴訟法第159 條第1 項規定，係屬傳
    聞證據，原則上無證據能力，惟如該陳述與審判中不符時，
    其先前之陳述具有較可信之特別情況，且為證明犯罪事實存
    否所必要者，依同法第159 條之2 規定（即刑事訴訟法第15
    9 條第1 項所指之「除法律有規定者外」），始例外認為有
    證據能力；如該陳述與審判中相符時，因該陳述並不符合刑
    事訴訟法第159 條之2 有關傳聞例外之規定，故不得作為認
    定犯罪事實有無之證據，此時，當以其於審判中之陳述作為
    證據，合先敘明。本件關於證人即告訴人劉嘉曛、證人陳思
    羽於警詢中之陳述部分，因屬審判外之陳述，為傳聞證據，
    惟就劉嘉曛、陳思羽上開陳述整體而言，核與其在原審審判
    中之陳述相符，是證人劉嘉曛、陳思羽於警詢中之陳述並不
    符合刑事訴訟法第159 條之2 有關傳聞例外之規定，不得作
    為認定本案犯罪事實有無之證據，並無證據能力，此時，當
    以證人劉嘉曛、陳思羽於審判中之證述作為證據。
二、除上開說明外，本判決所引用被告曲長科以外之人於審判外
    之供述，性質上屬傳聞證據，然業經被告、辯護人及檢察官
    於本院審判程序時同意作為證據（見本院卷第250頁），復
    依法踐行調查證據程序，另審酌此等證據資料作成時並無違
    法不當之瑕疵，亦無其他依法應排除證據能力之情形，認作
    為證據要屬適當，均得採為認定事實之依據。
貳、實體部分：
一、認定有罪之理由：
　㈠訊據上訴人即被告曲長科固坦承上揭時地與告訴人發生言語
    爭執，隨後以手抓住告訴人右手腕欲將其帶往院長室評理等
    節，惟矢口否認傷害犯行，辯稱：被告沒有很用力拉住告訴
    人右手腕或拖行告訴人的椅子，告訴人馬上就把手抽回，前
    後過程僅約2、3秒，不至於造成受傷，且抓住他人手腕不會
    造成手腕挫傷，一定要用撞擊或打擊方式才會造成云云。另
    辯護人則以告訴人傷勢可能基於其他原因造成，且挫傷傷口
    顏色應該在受傷後不久即由紅色轉為紫色，然卷內被告驗傷
    照片係於案發後約22個小時拍攝而呈現紅色，足認受傷未久
    ，或與被告上開所為無關等語為其辯護。
　㈡經查：
  ⒈被告於109年5月29日17時許，在旗山醫院6樓專科護理師辦公
    室內，因同事蔡佳杏下班未事先知會被告乙事與告訴人發生
    爭執，遂徒手拉住告訴人右手腕欲帶其前往院長室，嗣因陳
    思羽、李紋玉勸阻並拉住告訴人，被告始放手等情，業經告
    訴人於警偵及原審審理中指證詳實（警卷第4至6頁，偵卷第
    17至20頁，原審法院訴卷第221至237頁），核與證人陳思羽
    、李紋玉偵訊及原審審理中證述內容相符（警卷第7至9頁，
    偵卷第17至20、47至49頁，原審法院訴卷第202至221、237
    至247頁），並有告訴人提出現場錄音光碟且經原審勘驗在
    卷可稽（原審法院訴卷第122至131頁），復據被告坦認不諱
    ，此部分事實堪以認定。
  ⒉被告雖否認拉住告訴人右手腕後施力拖行，且辯稱過程僅約2
    、3秒云云，然除證人陳思羽、李紋玉於原審審理中證稱被
    告拉住告訴人後，告訴人椅子先遭拖行，緊接著告訴人以半
    蹲方式站起並遭被告拖行至辦公室門口外側等語明確外，再
    佐以原審當庭勘驗告訴人提出現場錄音光碟（檔案名稱2）
    ，錄音檔案時間2分51秒時被告稱︰「你給我出來，到院長室
    來」，幾乎同時已聽到物品移動聲音，該聲音並與被告上開
    話語同時結束，核與證人陳思羽、李紋玉證稱該聲音是因告
    訴人椅子遭拉動所產生等語互核相符。另檔案時間2分53秒
    時證人李紋玉稱︰「不要這樣啦」至3分00秒時證人陳思羽說
    ︰「不要這樣動手動腳」，時間相差約7秒，若從物品移動聲
    音（2分51秒）至證人陳思羽稱︰「不要這樣動手動腳」過程
    則約9秒，足認被告拉住告訴人右手腕後確有施力拖行並導
    致辦公椅移動發出聲音，且過程約9秒後告訴人才掙脫乙節
    ，已臻明確。又被告動手拉住告訴人右手腕前，依據勘驗筆
    錄所載雙方已有數分鐘口角爭執，且被告自認遭告訴人當眾
    羞辱才會出手拉告訴人欲找院長評理等語（見原審法院訴卷
    第31頁），佐以告訴人原係坐在辦公椅上且據其自承案發當
    時體重約67公斤，被告竟可徒手將告訴人連同辦公椅拖行甚
    而迫使告訴人身體離開椅子，且雙方拉扯相當時間後始結束
    肢體接觸，可證被告是時確有拉告訴人右手腕而施以相當不
    法腕力，是其前揭所辯顯屬無稽。
  ⒊再者，被告雖否認因拉扯而使告訴人受傷，然告訴人於案發
    翌（30）日14時43分即前往旗山醫院掛號急診，相隔僅約22
    小時，經診斷受有右手腕挫傷、紅腫破皮約1x1公分傷勢，
    有診斷證明書暨病歷、告訴人傷勢照片存卷可佐（警卷第10
    頁，偵卷第33至41頁），經核受傷部位暨傷勢俱與上述雙方
    拉扯過程暨告訴人指述受傷經過大致相符，旗山醫院又是被
    告及告訴人是時共同任職醫院，且主治醫師本係執行醫療業
    務並依病患（即告訴人）主訴內容加以檢視診斷，再依自身
    所見實際記載檢傷結果暨病歷，自無偏頗之理，此外無從證
    明上開傷勢係其他不詳原因造成，綜此應認告訴人確因遭被
    告用力拉住右手腕施力拖行而受有上開傷害無訛。
　⒋被告辯護人雖另辯稱：挫傷傷口顏色在受傷後不久即應轉為
    紫色，然案發後約22小時告訴人傷勢照片仍呈現紅色，抗辯
    告訴人前揭傷勢與被告拉扯之舉無涉等語；又根據醫學文獻
    記載，挫傷之定義為：「挫傷（又稱瘀傷）是因血管（小靜
    脈或小動脈）破裂，導致血管等蓄積於組織中，是由如拳打
    、石塊、棍棒、木條、鞭子、鐵鎚、斧、木柄、火鉤、裝有
    蹄鐵的腳、猛踢等鈍器挫擊所造成。」，有基礎法醫及毒物
    學第34版可參。被告只是徒手拉告訴人右手，且手上並無配
    戴任何配件，亦無使用任何上開武器，醫學專業上應不會產
    生「挫傷」之傷勢，是以上開診斷書所載傷勢顯非被告所造
    成甚明。然各種挫傷具體情況有別，且個人體質互異，如以
    強有力之手抓住對方予以拉扯，仍有血管破裂之可能，而與
    拳打之方式相類。查被告係62年次之男性，於行為當時僅40
    餘歲，身強體壯，而告訴人被傷害當時為58年次，且屬女性
    ，身體組織較為柔軟，抗受度當然遜於被告，則被告於行為
    當時以強而有力之手拉扯告訴人，導致告訴人手部受有挫傷
    ，係屬當然之事，不能僅因被告「徒手拉告訴人右手，且手
    上並無配戴任何配件」，即認被告不可能造成告訴人挫傷，
    雖案發後約22小時告訴人傷勢照片仍呈現紅色，但個人體質
    各異，不能認為因此有何異常之處。被告雖質疑告訴人為何
    於案件發生後之22小時才去驗傷，但告訴人於偵查中已經明
    白表示：「當下沒有想說要提告，但我愈想愈生氣，就於隔
    天下午急診驗傷。」，而告訴人於事件發生後22小時始去驗
    傷，亦與一般常情，難認有何奇怪之處，亦未見被告暨辯護
    人就此部分舉證以實其說，自難據為有利被告之認定。至證
    人蔡佳靜固於偵查中證稱：案發後伊有到6樓專科護理師辦
    公室，當時查看告訴人雙手未見外傷且皮膚完整等語（偵卷
    第48至49頁），然該證人係案發後始至現場而未目睹案發經
    過，雖證稱到場後有查看告訴人雙手，然亦稱沒有仔細看等
    語，且又證稱：「（他手有無泛紅）我不確定。」，
　　足見該證人所述尚屬空泛而有所疑義，更何況告訴人是否受
    傷，應以急診專用病例、急診護理紀錄單為準，不能僅因證
    人蔡佳靜之片面證述，遽認告訴人未因被告前述施力拉扯之
    舉受傷。
　⒌被告案發時向告訴人稱「你給我出來，到院長室來」等語，
    同時伸手拉住告訴人右手腕後加以拖行，業經認定如前，且
    告訴人是時未同意與被告前往院長室，業據其指證明確，核
    與其於上開錄音檔案時間2分57秒時稱︰「ㄟ，我幹嘛要跟你
    走」等語相符，且被告於原審審理中亦自承帶告訴人前往院
    長室並未事先徵得其同意，當時其有說不要等語（見原審法
    院訴卷第252至253頁），再佐以告訴人與被告於案發前雖因
    同事蔡佳杏下班未事先知會被告乙事發生爭執，但此等人員
    差勤事項衡情可由單位內部自行協調改善，又由被告向該院
    院長報告後再通知告訴人前往協調，告訴人本無立即前往院
    長室討論之必要，客觀上即難逕認告訴人果有配合前往之義
    務，是被告自無強拉告訴人之權利而為其有利之認定，併予
    敘明。
  ⒍刑法第13條第2項規定，行為人對於構成犯罪之事實，預見其
    發生而其發生並不違背其本意者，以故意論。此即為「間接
    故意」或「不確定故意」，其成立要件包括對構成犯罪要件
    事實可能發生之預見，及其發生不違背行為人之本意。而猛
    然徒手用力拉住他人手腕並加以拖行，易於過程中因肢體接
    觸而致他人受傷，乃具一般智識及社會生活經驗之成年人均
    可預見，故被告雖非蓄意傷害告訴人，然其主觀應能預見徒
    手用力拉住告訴人右手腕並加以拖行，極可能因而使告訴人
    受傷，猶執意徒手用力拉扯告訴人右手腕拖行致其受有上開
    傷害，堪認被告主觀上顯有容任該傷害結果發生之意欲且不
    違背其本意，是其確有傷害之不確定故意甚明。　　
  ⒎綜前所述，本件事證明確，被告所辯，顯係卸責之詞，不足
    採信，犯行洵堪認定。
二、論罪科刑：
  ㈠核被告所為，係犯刑法第277條第1項普通傷害罪。
  ㈡按刑法第304條第1項之妨害他人行使權利罪之成立，除客觀
    上有妨害他人行使權利之行為外，並須主觀上有妨害他人行
    使權利之犯意，始為相當，而該項主觀犯意之認定，自應依
    證據認定之。又強制罪仍應藉由對強制手段與強制目的之整
    體衡量，以判斷是否具有社會可非難性。倘依行為當時之社
    會倫理觀念，乃屬相當而得受容許，或所侵害之法益極其微
    小，不足以影響社會之正常運作，而與社會生活相當者，即
    欠缺違法性，尚難以該罪相繩（最高法院110年度台上字第2
    340號刑事判決）。查被告於案發之時徒手強拉當時坐在辦
    公椅上告訴人右手腕，其目的係欲將告訴人帶往院長室理論
    ，雖其所為有其非難性，但其用意係要告訴人一起去見醫院
    院長，其行為尚不足以影響社會之正常運作，在主觀上並無
    證據證明有何使人行無義務之事或妨害人行使權利之犯意存
    在，客觀上亦欠缺違法性，自無強制罪之可言（此部分檢察
    官亦未起訴被告犯強制未遂罪），併此敘明。
  ㈢原審據以論罪科刑，固非無見。惟被告不另構成強制未遂  
    罪，已如前述，原判決認被告除犯刑法第277條第1項普通傷
    害罪外，另犯刑法第304條第2項、第1項強制未遂罪，其以
    一行為同時觸犯上開二罪名，為想像競合犯，依刑法第55條
    前段規定從重論以傷害罪，即併予審理強制未遂部分尚有未
    洽。被告上訴意旨，否認傷害犯罪，指摘原判決不當，雖無
    理由，但原判決既有上開可議之處，自仍應由本院將原判決
    撤銷改判。爰審酌被告僅因細故而逕以上述方式欲迫使告訴
    人一起見醫院院長而造成其受傷，未能適度控制自身情緒及
    尊重他人身體及自由意志決定權，所為誠屬不該，且犯後矢
    口否認犯行，迄今未與告訴人達成和解或賠償所受損害，未
    見悔意；然衡量告訴人傷勢尚屬輕微；兼衡被告自陳學經歷
    、工作暨家庭狀況等一切情狀，量處如主文第2項所示之刑
    ，並諭知易科罰金折算標準。
據上論結，應依刑事訴訟法第369 條第1 項前段、第364 條、第
299 條第1 項前段，判決如主文。
本案經檢察官陳麗琇提起公訴，檢察官高碧霞到庭執行職務。
中　　華　　民　　國 　  111　　年　　6　　月　　1　　日
　　　     　　刑事第四庭    審判長法  官 黃建榮
                                   法  官 陳君杰
                                   法  官 任森銓
以上正本證明與原本無異。
如不服本判決應於收受送達後20日內向本院提出上訴書狀，並應
敘述具體理由；如未敘述上訴理由者，應於上訴期間屆滿後20日
內向本院補提理由書（均須按他造當事人之人數附繕本）「切勿
逕送上級法院」。
中　　華　　民　　國　　111 　年　　6 　　月　　1 　　日
                                    書記官 謝佳育
附錄本判決論罪科刑法條：
刑法第277條：
傷害人之身體或健康者，處五年以下有期徒刑、拘役或五十萬元
以下罰金。
犯前項之罪，因而致人於死者，處無期徒刑或七年以上有期徒刑
；致重傷者，處三年以上十年以下有期徒刑。